【裁判字號】    92,上訴,299
【裁判日期】    920429
【裁判案由】    強盜等
【裁判全文】
臺灣高等法院刑事判決                            九十二年度上訴字第二九九號
    上  訴  人  臺灣臺北地方法院檢察署檢察官
    被      告  甲○○
    選任辯護人  許智誠律師
右上訴人因被告強盜等案件，不服臺灣臺北地方法院九十一年度訴字第七八五號，中
華民國九十一年十二月四日第一審判決（起訴案號：臺灣臺北地方法院檢察署九十一
年度偵字第六八九七號），提起上訴，本院判決如左：
  主  文
原判決關於強制罪及毀損罪暨定執行部分均撤銷。
甲○○毀棄他人文書，足以生損害於他人，處拘役伍拾玖日，如易科罰金以佰元折
算壹日。
其他上訴駁回。
  事  實
一、緣甲○○曾將其妻賈詅濟所簽發、並由賈詅濟以店家奧堤崴之名義加以背書後再
    由甲○○背書之支票借予友人徐文從、黃盈揄夫婦，徐文從、黃盈揄二人進而在
    該等支票背書後於民國（下同）八十九年四月間某日持以向乙○調借現金，然因
    該等支票屆發票日之際，徐文從均無足夠之款項存入賈詅濟帳戶以支付票款，甲
    ○○與乙○遂因此換票八、九次。至九十一年三月間，因甲○○妻賈詅濟所簽發
    如附表編號一至三號所示支票於九十一年三月十五日即屆發票日，徐文從仍表示
    無法將款項存入賈詅濟帳戶以兌現支票，甲○○遂於九十一年三月十三日電洽乙
    ○，商妥願以同由賈詅濟所簽發如附表編號四至六號支票換回前所交付如附表編
    號一至三所示支票三紙，並約定於九十一年三月十四日十五時在台北市○○區○
    ○路、光復南路口見面。迨二人於九十一年三月十四日十五時十分許，在台北市
    大安區○○路、光復南路口會面後，甲○○即將附表編號四至六號所示支票交予
    乙○，擬換回附表編號一至三號所示支票，然乙○收受前揭支票後，卻以附表編
    號四至六號所示之支票僅有甲○○、徐文從及黃盈揄之背書而與原執有之支票背
    書不符，且附表編號六號所示支票金額上有劃波浪線等理由而將附表編號六號所
    示之支票交還甲○○並要求補正，甲○○認乙○藉故刁難，心生不滿，雙方發生
    爭執，甲○○即於乙○將附表編號一至三號所示支票，連同其先前暫行交付然實
    際上仍屬賈詅濟所有附表編號四、五號所示支票提出加以比對之際，基於毀棄該
    等支票之犯意，徒手將該五張支票強行取回，以此強暴手段妨害乙○行使執持占
    有附表編號一至三號所示支票之權利，並迅將手中所執有屬乙○所有如附表編號
    一至三號所示之支票連同其妻賈詅濟所簽發如附表編號四至六號所示之支票加以
    撕毀，足以生損害於乙○及賈詅濟（賈詅濟並未就甲○○撕毀如附表編號四至六
    號所示支票之毀棄他人文書之犯行提出告訴）。乙○見狀與甲○○拉扯，甲○○
    復另行萌生傷害人身體之犯意，順手舉起該處非其所有之鐵椅一把毆打乙○，致
    乙○受有左嘴角瘀傷一×一公分、左胸瘀傷腫八×八公分及右手背瘀傷腫五×三
    公分之傷害。
二、案經乙○告訴，由台北市政府警察局大安分局報請台灣台北地方法院檢察署檢察
    官偵查起訴。
  理  由
一、訊據被告甲○○對於右揭時、地因欲以附表編號四至六號所示支票向告訴人乙○
    換回附表編號一至三號所示之支票，繼而因附表編號四至六號所示支票與附表編
    號一至三號所示之支票背書不符，及附表編號六號所示之支票金額上有劃波浪線
    等事由，而由告訴人將附表編號六號所示支票返還被告並要求被告補正，被告因
    而與告訴人發生爭執，旋並取回附表所示編號一至五號連同其持有如附表編號六
    共六張支票加以撕毀，並持鐵椅毆打告訴人之事實坦承不諱，然矢口否認有何犯
    行，辯稱：伊並沒有強盜的意思，僅係將附表編號一至五號所示之支票自告訴人
    手上拿回加以比對，並未強行取回支票，又當日係因與告訴人發生爭執，且告訴
    人用力拉扯其右手臂，致其右手臂脫臼疼痛萬分，方一時氣憤將支票撕毀及持鐵
    椅防衛，另伊當時也有請別人幫忙報警處理，伊並未逃跑云云。
二、經查：右揭事實，業據告訴人乙○於警訊、偵查、原審及本院審理時指訴歷歷，
    核與證人徐文從及現場目擊之證人彭晟瑋證述相符（見偵查卷第十三頁至第十四
    頁，原審卷第六十一頁至第六十七頁），復有撕毀之支票影本六紙、贓物認領保
    管單一紙、郵政醫院診斷證明書及照片三張等附卷可稽（見偵查卷第十五頁至第
    十八頁、第二十頁），另參酌被告於警詢及偵查中業已坦承：確有將支票強行取
    回及因告訴人以手拉住其右手，才毆打告訴人而加以還擊等事實（見偵查卷第四
    頁背面至第五頁、第六頁背面至第七頁、第四十二頁背面），足認被告否認犯行
    ，為卸責之詞，不足採信。另關於被告強行取走支票之張數，告訴人與被告於警
    訊及偵查中所供雖互有歧異（見偵查卷第四頁背面、第六頁背面、第十一頁背面
    、第二十八頁背面、第四十二頁背面），惟告訴人嗣於原審訊問時先後供稱：因
    為伊已將其中劃線的支票交還給被告，所以被告當時強行取走的是五張支票等語
    （見原審卷第三十六頁、第四十八頁），原審就此質之被告，被告亦表示沒有意
    見（見原審第三十八頁），足認被告自告訴人處強行取回之支票係如附表編號一
    至五的支票。又附表編號四、五之支票係被告之妻所簽發，由被告暫交付予告訴
    人觀看，告訴人猶未同意以該等支票換票，則如附表編號四、五之支票，尚不能
    認定已由告訴人占有，應認被告所強行取走，妨礙告訴人占有之支票係如附表編
    號一至編號三所示之三張支票，又被告將附表編號一至三的三張支票撕毀，足以
    影響該三張支票持有人即告訴人行使票據之權利，自足生損害於他人（被告另撕
    毀附表編號四至六所示之三張支票部分，未據被害人即被告之妻提出告訴，此部
    分自毋庸論述）。綜上所述，本案事證明確，被告犯行堪以認定。
三、按刑法上之強盜罪，以有為自己或第三人不法所有之意圖為構成要件之一，若奪
    取財物係基於他種目的，而非出於不法所有之意思者，縱其行為違法，要不成立
    強盜罪（最高法院二十一年上字第十八號判例參照）；次按支票固為有價證券，
    然仍屬廣義之文書。核被告甲○○所為，係犯刑法第三百零四條第一項之以強暴
    妨害人行使權利之強制罪、第三百五十二條第一項之毀棄他人文書罪及第二百七
    十七條第一項之傷害罪。而刑法第三百五十二條第一項之毀棄他人文書罪及第二
    百七十七條第一項之傷害罪，均係告訴乃論之罪，告訴人已於警訊表示告訴之意
    （見偵查卷第九頁反面），又被告係強行自告訴人處取回其先交付予告訴人之如
    附表編號一至三的三張支票後予以撕毀，所犯強制罪、毀棄他人文書罪間有方法
    結果之牽連關係，應依刑法第五十五條規定從一重之毀棄他人文書罪處斷。再被
    告係因告訴人與其拉扯另行起意傷害告訴人，所犯毀棄文書罪與傷害罪間，犯意
    各別，行為互殊，應予分論併罰。公訴人認被告前揭所為，係犯刑法第三百二十
    五條第一項、第三百二十九條、第三百二十八條第一項之準強盜罪嫌云云。然查
    ，刑法第三百二十五條第一項係以意圖為自己或第三人不法之所有而搶奪他人之
    動產為犯罪構成要件，被告雖因一時氣憤，將如附表編號一至五號所示之支票自
    告訴人處強行取回，嗣並將該等支票撕毀及持鐵椅毆打告訴人，然前述支票原均
    係被告之妻所簽發，交予案外人徐文從持向告訴人借錢，當日被告係因換票一事
    與告訴人相約見面，見面後復已將欲進行換票之支票交付告訴人，顯見被告當日
    確實欲與告訴人進行換票，又告訴人已與被告換票多年，顯非素不相識之人，再
    被告撕毀告訴人所有之如附表編號一至三號所示之支票並與告訴人發生爭執拉扯
    而致告訴人受傷後，猶在現場請警員到場處理而未離去，此除據被告供陳在卷外
    ，復據證人彭晟瑋結證屬實（見原審卷第六十四頁），是被告縱因一時氣憤而將
    告訴人所持有附表編號一至三號所示之支票強行取回予以毀棄，被告之所為，仍
    難認有為自己或第三人不法所有之意圖甚為灼然，應僅係以此強行取回之強暴方
    式妨害告訴人行使執持占有該等支票之權利，並予以毀棄，僅該當於刑法第三百
    零四條第一項、第三百五十二條第一項之以強暴妨害人行使權利之強制罪及毀棄
    他人文書罪，然此部分事實既與公訴人起訴之犯罪事實同一，起訴法條應予變更
    。又被告向告訴人強行取回之支票僅係如附表編號一至五號所示之支票，公訴人
    認尚包含如附表編號六所示之支票，亦有未洽。再公訴人雖認被告將告訴人所有
    之如附表編號一至三號所示之支票予以撕毀之行為，係處分贓物之不罰後行為，
    而被告毆傷告訴人之受輕傷則係被告施強暴之當然結果，均不應另論以毀損、傷
    害罪責云云。然公訴人已將此部分之事實記載於犯罪事實欄中，顯已就被告此部
    分之犯行提起公訴，僅係認被告此部分所為不另以其他罪責相繩，是本院就被告
    此部分之犯行，自得審理，附此敘明。
四、就傷害罪部分，原審審酌被告並無前科，有台灣高等法院檢察署刑案紀錄簡覆表
    一份在卷可稽，被告素行尚稱良好，因一時氣憤萌生此犯罪動機，及其手段、智
    識程度、生活狀況、並未取得告訴人之諒解、所生危害暨犯罪後之態度等一切情
    狀，適用刑法第二百七十七條第一項、第四十一條第一項前段，罰金罰鍰提高標
    準條例第一條前段、第二條，判處被告有期徒刑月，並諭知如易科罰金時，以
    銀元佰元折算壹日，經核並無不合。
五、檢察官循告訴人聲請提起上訴略以：系爭支票三紙原係告訴人所持有，渠未曾與
    被告交換，被告無端將支票搶走，則被告得免除此項票據債務。又被告於得手後
    隨即逃逸，但受阻於紅燈，嗣因告訴人從後追捕，被告因欲脫免逮捕，乃取路旁
    之鐵椅對告訴人揮擊，顯係為脫免逮捕而對告訴人施強暴，被告所涉應係犯刑法
    第三百二十九條之準強盜罪嫌，指摘原判決不當云云。惟告訴人迭次供稱：被告
    與告訴人間因票據債務關係，曾多次交換支票，而案發當日亦係應被告之邀準備
    交換支票（見偵查卷第九頁、第十頁、第十一頁背面，原審卷第三十五頁、第四
    十四頁），且證人彭晟瑋於原審訊問時證稱：被告與告訴人發生爭執時，雙方都
    有說要報警，並請機車店老闆報警，當伊離開時，他們倆人都還留在現場（見原
    審卷第六十四頁），是被告並非無端而強行取走支票，且被告並無逃離現場之行
    為，尚難認被告有搶奪之不法意圖甚明，至被告嗣後另行起意之傷害犯行，當與
    準強盜罪之構成要件不符。檢察官之上訴理由，並無可採，應予駁回。
六、就被告所犯強制罪及毀棄罪部分，原審予以論罪科刑，固非無見，惟被告係將支
    票取回妨礙告訴人行使權利，並即將該三張支票撕毀，該二罪有方法結果之牽連
    關係，原判決認二罪犯意個別而併合處罰，已有未洽，且被告撕毀支票，如何足
    生損害於告訴人，原判決未於理由欄內敘明，亦有未當，檢察官上訴理由，無足
    採，已如上述，惟原判決關於強制罪及毀棄罪既有可議，應由本院將原判決關於
    強制罪、毀棄罪暨定執行刑部分撤銷改判，審酌被告之素行、犯罪之動機、手段
    、所生危害及其犯後態度等一切情狀，判處拘役伍拾玖日，並諭知如易科罰金時
    以銀元佰元折算壹日之標準。
據上論斷，應依刑事訴訟法第三百六十九條第一項前段、第三百六十四條、第二百九
十九條第一項前段、第三百條、第三百六十八條，刑法第三百零四條第一項、第三百
五十二條第一項、第五十五條、第四十一條第一項前段，罰金罰鍰提高標準條例第一
條前段、第二條，判決如主文。
本案經檢察官李進誠到庭執行職務。
中      華      民      國    九十二    年      四      月    二十九    日
                            臺灣高等法院刑事第三庭
                                審判長法  官  張  連  財
                                      法  官  黃  金  富
                                      法  官  林  明  俊
右正本證明與原本無異。
檢察官如不服本判決，應於收受送達後十日內向本院提出上訴書狀，其未敘述上訴之
理由者並得於提起上訴後十日內向本院補提理由書（均須按他造當事人之人數附繕本
）。
被告不得上訴。
                                      書記官  蕭  進  忠
中      華      民      國    九十二    年      四      月    二十九    日
附錄本案論罪科刑所犯法條全文
刑法第二百七十七條
傷害人之身體或健康者，處三年以下有期徒刑、拘役或一千元以下罰金。
犯前項之罪因而致人於死者，處無期徒刑或七年以上有期徒刑，致重傷者，處三年以
上十年以下有期徒刑。
刑法第三百零四條
以強暴、脅迫使人行無義務之事或妨害人行使權利者，處三年以下有期徒刑、拘役或
三百元以下罰金。
前項之未遂犯罰之。
刑法第三百五十二條
毀棄、損壞他人文書或致令不堪用，足以生損害於公眾或他人者，處三年以下有期徒
刑、拘役或一萬元以下罰金。
干擾他人電磁紀錄之處理，足以生損害於公眾或他人者，亦同。
附表
┌──┬─────────┬──────┬─────┬─────────┐
│編號│支  票  號  碼    │發   票   日│金      額│付      款      人│
├──┼─────────┼──────┼─────┼─────────┤
│一  │ＡＡ0000000│91年３月日│一百萬元  │華泰商業銀行營業部│
├──┼─────────┼──────┼─────┼─────────┤
│二  │ＡＡ0000000│91年３月日│一百萬元  │華泰商業銀行營業部│
├──┼─────────┼──────┼─────┼─────────┤
│三  │ＡＡ0000000│91年３月日│一百萬元  │華泰商業銀行營業部│
├──┼─────────┼──────┼─────┼─────────┤
│四  │ＡＡ0000000│91年９月日│一百萬元  │華泰商業銀行營業部│
├──┼─────────┼──────┼─────┼─────────┤
│五  │ＡＡ0000000│91年９月日│一百萬元  │華泰商業銀行營業部│
├──┼─────────┼──────┼─────┼─────────┤
│六  │ＡＡ0000000│91年９月日│一百萬元  │華泰商業銀行營業部│
└──┴─────────┴──────┴─────┴─────────┘


司法院資訊處製作；財團法人民間司法改革基金會備份。
